【裁判字號】    96,上易,814
【裁判日期】    970513
【裁判案由】    侵權行為損害賠償
【裁判全文】
臺灣高等法院民事判決                 96年度上易字第814號
    上  訴  人  香港商蘋果日報出版發展有限公司台灣分公司
    法定代理人  丁○○
    上  訴  人  戊○○
                甲○○
    共      同
    訴訟代理人  蔡世祺律師
    複代理人    張晴玲律師
    被上訴人    乙○○
    訴訟代理人  葉繼升律師
上列當事人間請求侵權行為損害賠償事件，上訴人對於中華民國
96年8月13日臺灣臺北地方法院94年度重訴字第1297號第一審判
決提起上訴，本院於97年4月22日言詞辯論終結，判決如下：
    主      文
原判決除確定部分外，關於命上訴人給付超過上訴人香港商蘋果
日報出版發展有限公司台灣分公司、甲○○應連帶給付新台幣肆
拾萬元本息部分，並該部分假執行之宣告，暨該訴訟費用之裁判
均廢棄。
上開廢棄部分，被上訴人在第一審之訴及其假執行之聲請均駁回
。
香港商蘋果日報出版發展有限公司台灣分公司、甲○○其餘上訴
駁回。
第一、二審訴訟費用除確定部分外，由上訴人香港商蘋果日報出
版發展有限公司台灣分公司、甲○○連帶負擔三分之二，餘由被
上訴人負擔。
    事實及理由
一、本件被上訴人主張：上訴人香港商蘋果日報出版發展有限公
    司台灣分公司（下稱蘋果日報公司）在我國發行蘋果日報，
    另上訴人戊○○、甲○○、原審共同被告丙○○均係蘋果日
    報公司之受僱人，於蘋果日報公司擔任採訪記者工作，而被
    上訴人為知名藝人，長期從事歌唱、戲劇、主持節目等工作
    ，在國內外夙負盛名。惟上訴人蘋果日報公司先於民國92年
    10 月2日出版之蘋果日報C1版，以半版之巨大篇幅，刊登由
    上訴人戊○○撰稿，標題為「乙○○對女歌迷用過就丟」，
    內容記載被上訴人之女性歌迷即訴外人顏碧蓉（即Linda）
    與被上訴人認識、進而發生性關係之經過，並謂被上訴人嗣
    後藉故疏遠Linda，且Linda至被上訴人開設的餐廳打工後，
    僅2週即遭被上訴人以「Linda是個瘋狂的歌迷」為由，加以
    辭退之不實報導。嗣於93年8月6日出刊之蘋果日報再度刊登
    由上訴人甲○○與原審共同被告丙○○所撰寫，標題為「乙
    ○○夫婦聯手告女友，他否認姦情告誹謗，他以有染告通姦
    」之不實報導，其內容則為「乙○○控告女歌迷Linda誹謗
    案，昨天（指93年8月5日）兩人在士林地檢署當庭對質……
    為證明兩人有性關係，Linda昨天當庭播放一卷今年2月錄的
    電話錄音帶，其中她的一名女性親人告訴乙○○：『Linda
    願意測謊。』乙○○回應說：『我承認發生關係，但她也要
    面對小孩的媽（張葳葳）。』」等不實報導。嗣被上訴人對
    顏碧蓉提出誹謗罪之刑事告訴後，因顏碧蓉承認前開報導之
    內容及標題均非事實，並對被上訴人道歉，被上訴人因而撤
    回對顏碧蓉之刑事告訴，足證上訴人未盡查證義務，即遽為
    侵害被上訴人名譽權之不實報導，已逾越言論自由之合理範
    圍。為此依民法第184條第1項前段、第195條第1項、第188
    條第1項規定，請求上訴人及原審共同被告丙○○應連帶給
    付被上訴人新台幣（下同）500萬元暨自起訴狀繕本送達之
    翌日起至清償日止按年息5%計算之利息等語（原審判命上訴
    人蘋果日報公司、戊○○、甲○○應連帶給付被上訴人新台
    幣60萬元，及上訴人蘋果日報公司自94年10月27日起、戊○
    ○自94年11月7日起、甲○○自94年10月28日起均至清償日
    止，按年息5%計算之利息，而駁回被上訴人其餘請求。被上
    訴人對其敗訴部分並未聲明不服，業經確定。上訴人則就其
    敗訴部分聲明不服而上訴）。並答辯聲明：上訴駁回。
二、上訴人則以：蘋果日報於92年10月2日C1版所刊載「乙○○
    對女歌迷用過就丟」乙則報導，縱認有侵害被上訴人名譽權
    之情事，惟被上訴人遲至二年後始就該報導提起本訴，依民
    法第197條第1項規定，已因罹於時效而不得請求。又蘋果日
    報於92年10月2日之報導，係經戊○○、甲○○盡相當之查
    證後，有相當理由確信其為真實，而基於合理之依據為報導
    及評論，已盡善良管理人之注意義務而無過失；縱事後證明
    與事實不符，亦不能令負侵權行為損害賠償責任。且被上訴
    人曾多次向媒體自承其與訴外人陳孝萱有情愫，而媒體報導
    被上訴人之女友Candy，亦為被上訴人所自承，此外被上訴
    人尚與諸多訴外人傳出緋聞，是以被上訴人之社會形象與其
    所涉緋聞已屬難分，故本件報導既均經查證多與事實相符，
    亦未造成被上訴人之名譽受有進一步損害。且民事事件亦有
    「真實惡意」原則之適用，本件應由被上訴人舉證證明上訴
    人具有真實惡意等語，資為抗辯。並上訴聲明：(一)原判決不
    利於上訴人之部分廢棄。(二)上廢棄部分，被上訴人在第一審
    之訴及假執行之聲請均駁回。
三、兩造不爭執之事實：
  (一)上訴人蘋果日報公司於92年10月2日出版之蘋果日報刊登由
    上訴人戊○○所撰寫、標題為「乙○○對女歌迷用過就丟」
    之相關報導（刊載於該日之C1版）。復於93年8月6日出版之
    蘋果日報刊登上訴人甲○○、原審共同被告丙○○所撰寫、
    標題為「乙○○夫婦聯手告女友，他否認姦情告誹謗，他以
    有染告通姦」之報導，有剪報影本在卷可稽（見原審卷一第
    27至28頁）。
  (二)被上訴人對顏碧蓉提出誹謗罪之刑事告訴，嗣顏碧蓉對被上
    訴人提出道歉聲明書後，被上訴人撤回刑事告訴，而經台灣
    士林地方法院（下稱士林地院）判決公訴不受理，有94年度
    易字第359號刑事判決影本一份可證（見本院卷第272頁）。
    被上訴人另對上訴人甲○○、原審共同被告丙○○提出毀謗
    罪之刑事告訴，業經台灣士林地方法院檢察署（下稱士林地
    檢署）檢察官處分不起訴（案列94年度偵字第5761號），並
    經台灣高等法院檢察署駁回被上訴人再議之聲請確定，有處
    分書影本在卷可按（見原審卷二第13至20頁）。
  (三)被上訴人為台灣知名藝人，長期從事歌唱、戲劇、主持節目
    之工作；上訴人蘋果日報公司為台灣知名之新聞媒體。
  (四)訴外人顏碧蓉確實出具道歉聲明書予被上訴人，有道歉書影
    本一份可證（見原審卷一第29頁）。
  (五)被上訴人與訴外人香港商壹傳媒出版有限公司台灣分公司已
    就同一事件報導達成和解。
四、兩造爭執要點為：(一)被上訴人就系爭92年10月2日報導，對
    上訴人蘋果日報公司與戊○○主張侵權行為損害賠償請求權
    ，是否已罹於時效？(二)被上訴人就系爭93年8月6日報導，對
    上訴人蘋果日報公司與甲○○主張應負侵權行為損害賠償責
    任，有無理由？(三)被上訴人請求上訴人連帶給付60萬元之損
    害賠償，是否正當？茲就兩造爭點及本院得心證理由分述如
    下：
  (一)被上訴人就系爭92年10月2日報導，對蘋果日報公司與戊○
    ○主張侵權行為損害賠償請求權，是否已罹於時效？
  1.按因侵權行為所生之損害賠償請求權，自請求權人知有損害
    及賠償義務人時起，二年間不行使而消滅。自有侵權行為時
    起，逾十年者亦同，民法第197條第1項定有明文。
  2.經查上訴人蘋果日報公司於92年10月2日出版之蘋果日報C1
    版刊載、由上訴人戊○○所撰寫、標題為「乙○○對女歌迷
    用過就丟」之報導，為兩造所不爭執，有剪報影本在卷可稽
    （見原審卷一第27頁）。而被上訴人為台灣知名藝人，享有
    極高知名度，其言行舉止動見觀瞻，其事業興衰亦取決於影
    視閱聽大眾之喜好程度，是衡情必然非常注意媒體之相關對
    己報導。又蘋果日報為台灣著名報紙，以演藝界相關娛樂新
    聞為報導重點，此為眾所周知之事實；且上訴人蘋果日報公
    司更自詡蘋果日報為台灣閱報率第一、每日銷售量超過57萬
    份之報紙，有該公司網頁資料影本在卷可稽（見原審卷一第
    36頁）。則以系爭報導篇幅巨達半個版面，且上開標題字體
    粗大明顯，分別達3公分×5公分、3.5公分×5.5公分、4. 5
    公分×6.5公分等情，被上訴人豈有不能於92年10月2日當日
    或數日內立即知悉之理？故被上訴人辯稱：因為壹週刊及蘋
    果日報長期對被上訴人為不利之報導，被上訴人沒有訂閱壹
    週刊及蘋果日報，嗣於18日後之92年10月20日始經友人轉述
    而得知系爭報導云云，核與經驗法則有悖，並不足採。被上
    訴人雖又辯稱：已委任律師於92年10月20日發函請求訴外人
    顏碧蓉出面澄清云云，有存證信函影本一份為證（見原審卷
    一第158頁）。惟依該函所示，並非向上訴人蘋果日報公司
    與戊○○主張侵權行為而請求損害賠償，是亦不足以認為被
    上訴人已行使權利。從而被上訴人既於92年10月2日知悉系
    爭報導，卻遲至94年10月19日始提起本訴，有被上訴人起訴
    狀所示原審法院收狀戳在卷可證（見原審卷一第3頁），則
    依照上述說明，其侵權行為損害賠償請求權已因罹於消滅時
    效。是上訴人蘋果日報公司與戊○○此部分所辯，應屬有據
    。被上訴人此部分請求，即屬無從准許。
  (二)被上訴人就系爭93年8月6日報導，對上訴人蘋果日報公司與
    甲○○主張應負侵權行為損害賠償責任，有無理由？
  1.按因故意或過失，不法侵害他人之權利者，負損害賠償責任
    ，民法第184條第1項前段定有明文。又不法侵害他人之名譽
    、自由、信用、隱私、貞操，或不法侵害其他人格法益而情
    節重大者，被害人雖非財產上之損害，亦得請求賠償相當之
    金額。其名譽被侵害者，並得請求回復之適當處分，民法第
    195條第1項定有明文。至於名譽權有無受損害，應以社會上
    對個人評價是否貶損作為判斷之依據（最高法院90年度台上
    字第646號判決要旨參照）。
  2.次按言論自由為人民之基本權利，憲法第11條定有明文。國
    家應給予言論自由為尊重及最大限度之維護，俾人民得以實
    現自我、溝通意見、追求真實及監督各種政治或社會活動之
    功能得以發揮。惟為兼顧對個人名譽、隱私及公共利益之保
    護，法律並非不得對言論自由依傳播方式為合理限制。刑法
    第310條第1項及第2項誹謗罪即係保護個人法益而設，為防
    止妨礙他人之自由權利所必要，符合憲法第23條規定意旨。
    至刑法同條第3項前段以對毀謗之事，能證明其為真實者不
    罰，係針對言論內容與事實相符者之保障，並藉以限定刑罰
    權之範圍，非謂指摘或傳述誹謗事項之行為人，必須自行證
    明其言論內容確屬真實，始能免於刑責。惟行為人雖不能證
    明言論內容為真實，但依其提出證據資料，認為行為人有相
    當理由確信其為真實者，即不能以誹謗罪之刑責相繩，亦不
    得以此項規定而免除檢察官或自訴人於訴訟程序中，依法應
    負行為人故意毀損他人名譽之舉證責任，或法院發現其為真
    實之義務，業經司法院大法官釋字第509號解釋揭櫫明確。
  3.至於民事事件中，就一人行使言論自由，是否不法侵害他人
    名譽，應依利益權衡加以判斷，基於法律秩序之統一性，應
    將上開刑法規定列入，就個案加以認定（參見王澤鑑教授著
    ，侵權行為法第一冊：基本理論‧一般侵權行為，1998年，
    第131頁）。蓋就整體法規範予以評價考量，憲法既為民法
    之上位規範，在為民法解釋時亦不應違反憲法原則及憲法精
    神，況民事責任與刑事責任相同，均在對行為人違反義務行
    為課以負擔，僅因反社會性及影響之法益不同而設定不同程
    序追究違反者之責任。從而刑法第310條第3項、第311條規
    定，及上開第509號解釋所揭示之理念，自應置於民事侵害
    名譽權個案中予以考量，作為侵害名譽權行為之阻卻違法事
    由。
  4.又司法院大法官釋字第509號解釋一方面認為，行為人若不
    能證明其言論為真實，但能證明其有相當理由確信該言論為
    真實者，即得免於刑責，因此而減輕行為人之舉證責任；但
    另一方面則認為，檢察官或自訴人仍應舉證證明行為人有毀
    損他人名譽之故意。從而民事訴訟於適用上開解釋時，原告
    是否須舉證證明行為人明知或因重大過失而不知其言論為不
    實？亦即上開第509號解釋是否運用合憲性解釋方法，而繼
    受美國聯邦最高法院於1964年蘇利文案（New  York  Times
    v. Sullivan）所創設之「真實惡意」（actual malice）原
    則？按綜觀上開解釋文及蘇俊雄、吳庚大法官協同意見書全
    文，並未表示繼受美國法關於「真實惡意」原則。且就比較
    法觀察，美國聯邦最高法院創設該項原則，有其法制及時代
    背景，例如普通法上的誹謗採無過失嚴格責任、鉅額的懲罰
    性賠償金、種族衝突嚴重、有賴言論市場發揮其追求真理的
    作用等因素，因此當原告為公務員或公眾人物時，即有該項
    原則之適用，原告必須舉證證明行為人明知或因重大過失而
    不知其言論為不實，以保護言論自由。至於一般國民為原告
    時，則並無該項原則之適用，以保護私人之名譽權。但此為
    美國法之特色，不能據此即認為言論自由具有優於名譽權之
    普世價值。從而就我國法之解釋，應認上開第509號解釋係
    為調和言論自由與名譽保護的憲法基準，給予言論自由最大
    限度之維護，而增設「合理查證義務」作為阻卻違法事由，
    並未創設真實惡意原則。故就民法上侵害名譽的成立要件而
    言，被害人不必證明行為人明知或因重大過失而不知所陳述
    之事實為不真實，但行為人應證明其陳述之事實為真實或已
    盡合理查證義務而阻卻違法。至於行為人是否善盡合理查證
    義務，則應就個案綜合下列因素加以判斷：對名譽侵害的程
    度、報導事項的公共利益、報導事項的時效性、新聞來源的
    可信度、查證成本、查證對象等（參見王澤鑑教授著，人格
    權保護的課題與展望(三)－人格權的具體化及保護範圍(4)－名
    譽權（下），台灣法學雜誌，第90期，2007年1月，第21至
    43 頁）。
  5.經查上訴人蘋果日報公司與甲○○就系爭93年8月6日所為之
    報導載有下列文字：「為證明兩人（即被上訴人與訴外人顏
    碧蓉）有性關係，Linda昨天當庭播放一卷今年二月錄的電
    話錄音帶，其中她的一名女性親人告訴乙○○：『Linda願
    意測謊。』。乙○○回應說：『我承認發生關係，但她也要
    面對小孩的媽（張葳葳）』。」有剪報影本在卷可證（原審
    卷一第28頁）。是系爭報導確實足以使社會大眾認為被上訴
    人與配偶以外之人通姦，造成被上訴人之評價遭致貶損，從
    而侵害被上訴人之名譽權。且被上訴人為台灣知名藝人，屬
    公眾人物，無論其個人行為之正當與否均對社會教育有重大
    影響，其行為舉止乃屬可受公評之公共議題，並非僅涉及私
    德而與公共利益無關。是上訴人蘋果日報公司與甲○○對於
    被上訴人之名譽侵害程度甚重，故上訴人就此所應負有之合
    理查證義務亦應加重。又因系爭報導係以被上訴人與女性歌
    迷發生性關係為主要內容，其報導並不具有時效急迫性，是
    上訴人自應以充裕時間詳加合理查證。此外上訴人就此系爭
    報導之新聞來源，不能以訴外人顏碧蓉及其友人為主，蓋顏
    碧蓉本人業因涉嫌妨害名譽而遭被上訴人提出刑事告訴，是
    顏碧蓉指述之可信度極低，上訴人應另行向被上訴人查證並
    為平衡報導，始得認為善盡合理查證義務而阻卻違法。
  6.惟依士林地檢署93年度偵字第1698號顏碧蓉被訴妨害名譽案
    件於93年8月5日之訊問筆錄所示，並無當庭播放一卷電話錄
    音帶情事，亦未提及該錄音帶之內容，僅有顏碧蓉之辯護人
    楊嘉馹律師於庭訊最後表示：「我們請求雙方測謊。其他有
    關雙方對話的內容，我再呈報。」等語，有訊問筆錄影本在
    卷可證（見原審卷一第192至201頁）。又據證人邱璽臣即陪
    同顏碧蓉至士林地檢署接受訊問之香港商壹傳媒出版有限公
    司台灣分公司法務總監於原審審理時到庭結證稱：「（開庭
    時你有無聽到錄音帶之事？）時間我記不清楚，是顏碧蓉與
    其辯護人楊律師在士林地檢庭外樓梯間旁邊播放顏碧蓉表姐
    或堂姐與原告談話的內容……剛開始時僅有我、顏碧蓉、楊
    律師三人，後來被告甲○○過來站在我旁邊，問我這錄音帶
    是不是等一下要去法庭播放的，我說是。（被告甲○○有無
    聽到錄音帶？）有，因為我們是用播放的並非用耳機，但我
    不知道他聽到多少，但他沒有問我錄音帶的內容。當時楊律
    師有問我在我旁邊的人是誰，我告訴他是蘋果日報記者。…
    …開庭時我在外面等，被告甲○○當時在那裡我不知道，楊
    律師及顏碧蓉出來時，我問開的如何，被告甲○○突然跑過
    來問播放錄音帶的情形如何，楊律師說檢察官有交待開庭之
    事不可以講，其餘的事我不太記得……他（即甲○○）沒有
    再問過我及楊律師，但不知他有沒有再問顏碧蓉。……」等
    語，有言詞辯論筆錄在卷可證（原審卷一第313頁反面至314
    頁）。是據此僅足以證明上訴人甲○○係於偵查庭外得知該
    錄音帶之內容，復於偵查庭結束後採訪顏碧蓉之辯護人即楊
    嘉馹律師時遭拒絕，但不能證明甲○○已合理查證前述偵查
    庭中確實當庭播放錄音帶，以及該錄音帶之內容與事實相符
    。此外甲○○並未舉證證明曾向被上訴人本人查證是否確實
    有該錄音帶之存在、以及該錄音帶之真實性，亦未證明有何
    因時間急迫或查證成本高昂情事，以致於無法向被上訴人查
    證，是被上訴人主張上訴人蘋果日報公司與甲○○未盡合理
    查證義務，不法侵害被上訴人之名譽等語，應屬可採。
  7.此外被上訴人告訴上訴人甲○○妨害名譽案件，雖經士林地
    檢署檢察官為不起訴處分，並經台灣高等法院檢察署駁回被
    上訴人之再議聲請確定，有處分書影本二份在卷可證（見本
    院卷第258至265頁）。惟細繹上開處分書全文，係認為司法
    院大法官釋字第509號解釋創設「真實惡意」原則，並認為
    應以該項原則作為認定合理查證義務之標準，從而認為告訴
    人須證明誹謗人之言論，係基於因明知或重大過失而不知者
    為限，方構成誹謗罪；進而認為上訴人甲○○係因稍加聆聽
    前述錄音帶播放內容，始誤認被上訴人回應「我承認發生（
    性）關係」，故不能認為甲○○於報導時有何惡意（即明知
    或重大過失而不知）之誹謗意圖，因此認為甲○○主觀上確
    實已有有相當理由確信所為傳述之內容為真實，並已善盡相
    當之查證義務，故不構成誹謗罪。惟本院認為上述第509號
    解釋僅增設「合理查證義務」作為阻卻違法事由，並未繼受
    美國法而創設真實惡意原則，已如前述，且上開不起訴處分
    內容，並無拘束獨立審判民事訴訟之效力，是本院自不受其
    拘束，併予敘明。
  8.從而本院審酌被上訴人為台灣知名藝人，因上訴人蘋果日報
    公司與甲○○之系爭報導，致其在社會上之評價受到相當程
    度貶損，精神上受有相當程度之痛苦；以及上訴人甲○○為
    上訴人蘋果日報公司之記者，且蘋果日報公司所發行之蘋果
    日報發行量甚巨，讀者眾多等一切情狀，認為被上訴人所受
    精神上損害，以40萬元為適當。
五、綜上所述，被上訴人依民法第184條第1項前段、第195條第1
    項、第188條第1項規定，請求上訴人蘋果日報公司與甲○○
    連帶給付40萬元，及蘋果日報公司自94年10月27日起、甲○
    ○自94年10月28日起，均至清償日加付按年息5%計算之法定
    利息，為屬正當，應予准許，逾此部分之請求，尚非正當，
    不應准許。上開應准許部分，原審命為給付所持理由雖有不
    當，但與蘋果日報公司與甲○○應受敗訴結果，並無二致，
    此部分仍應為蘋果日報公司與甲○○敗訴之判決，而駁回其
    上訴。就超過上開應准許部分，原審為蘋果日報公司、甲○
    ○與戊○○敗訴之判決，並為假執行之宣告，自有未洽。上
    訴意旨指摘原判決此部分不當，求予廢棄改判，為有理由，
    應由本院予以廢棄改判。
六、本件事證已臻明確，兩造其餘之攻擊、防禦方法，核與判決
    結果不生影響，爰不逐一論列，併此敘明。
七、據上論結，本件上訴人蘋果日報公司與甲○○上訴為一部有
    理由，一部無理由。上訴人戊○○上訴為有理由。依民事訴
    訟法第450條、第449條第2項、第79條、第85條第2項，判決
    如主文。
中    華    民    國    97    年    5    月     13    日
                  民事第七庭
                        審判長法  官  鄭三源
                              法  官  王聖惠
                              法  官  邱  琦
正本係照原本作成。
不得上訴。
中    華    民    國    97    年    5     月    13    日
                              書記官  廖艷莉


司法院資訊處製作；財團法人民間司法改革基金會備份。
